【裁判字號】    95,訴,955
【裁判日期】    951207
【裁判案由】    考試
【裁判全文】
臺北高等行政法院判決
                                  95年度訴字第00955號
                              .
原      告  甲○○
                          送達.
被      告  考選部
代  表  人  丙○○部長）住同.
訴訟代理人  丁○○
            戊○○
上列當事人間因考試事件，原告不服考試院中華民國95年1 月19
日95考台訴決字第011 號訴願決定，提起行政訴訟。本院判決如
下：
    主  文
原告之訴駁回。
訴訟費用由原告負擔。
    事  實
一、事實概要：
    緣原告參加民國（下同）94年專門職業及技術人員普通考試
    導遊人員考試華語導遊人員類科考試（下稱系爭考試），總
    成績為63.87分，惟第2試口試成績50.5000分，因未滿60分
    ，致未獲及格，於收受被告寄發之成績及結果通知書後，申
    請複查第2試成績，經被告調出其第2試口試試卷核對結果，
    並無漏未評閱情事，且評定成績亦與成績及結果通知書所載
    相符，旋即於94年9月21日以選專字第0943301657號書函檢
    附成績複查表復知原告。原告不服未獲及格，提起訴願，經
    遭駁回，遂提起行政訴訟。
二、兩造聲明：
  (一)原告聲明：
    1.訴願決定、原處分均撤銷。
    2.被告應作成原告94年華語導遊考試及格之處分。
    3.訴訟費用由被告負擔。
  (二)被告聲明：
    1.駁回原告之訴。
    2.訴訟費用由原告負擔。
三、兩造之主張：
  (一)原告主張之理由：
    1.被告所舉辦系爭考試，其錄取標準與成績計算方式為口試
      成績未滿60分就不予錄取，以口試成績所佔25﹪之比例分
      數來否決筆試成績所佔75﹪之比例分數，實屬本末倒置且
      不合邏輯。也因此產生考試總成績已超越其60分之錄取標
      準，卻又被處分為「不及格」。合理之成績計算方式應以
      口試及筆試依各佔比例所計算出之成績再總和二者合併計
      算出總成績，依此總成績是否達到錄取標準來決定是否錄
      取。
    2.領隊人員考試也只考筆試而已，為何工作內容與性質相似
      之導遊人員考試就要加考口試，既然領隊人員考試可不用
      再加考口試，就表示口試確非相似工作之導遊人員考試之
      重要必考項目，換言之，若是重要必考項目，即不會只佔
      總成績之25﹪而已。
    3.口試之主考人員大多會以基數來計算參與主考之人員，以
      顧及應考人之權益。為求主、客觀之公平性與公正性，或
      以1人作獨立評分或至少3、5人以上多數人之平均分數作
      為口試之評定成績。區區2位口試評分人員所評出之成績
      在主、客觀之認定上實有欠周全。
  (二)被告主張之理由：
    1.按91年1月16日總統華總一義字第09100003650號令修正公
      佈之典試法第11條第1項規定：「典試委員會依照法令及
      考試院會議之決定，行使其職權。下列事項由典試委員會
      決議行之：一、‧‧‧四、錄取或及格標準之決定。‧‧
      ‧六、錄取或及格人員之榜示。‧‧‧」復按93年8月16
      日考試院考台組壹一字第09300070111號令發佈之專門職
      業及技術人員普通考試導遊人員考試規則（下稱導遊人員
      普考規則）第12條規定：「（第1項）本考試及格方式，
      以考試總成績滿60分及格。第1試筆試成績占總成績75%
      ，第2試口試成績占25%，合併計算為考試總成績。（第2
      項）第1試以筆試成績滿60分為錄取標準，其筆試成績之
      計算，以各科目成績平均計算之。（第3項）第2試口試成
      績，以口試委員評分總和之平均成績計算之。（第4項）
      本考試第1試筆試應試科目有1科成績為0分，或外國語科
      目成績未滿50分，或第2試口試成績未滿60分者，均不予
      錄取。缺考之科目，以0分計算。‧‧‧。」，系爭考試
      典試委員會有關及格標準與及格人數之決議，均依前揭規
      定辦理。
    2.導遊人員普考規則第9條第2項規定：「第2試口試，採個
      別口試，並依口試規則之規定辦理。」；91年4月10日考
      試院考台組壹一字第0910002348號令發佈之口試規則第2
      條第3項前段規定：「個別口試指個別應考人回答口試委
      員之問題，藉以評量其儀態、言辭、才識。」、同規則第
      4 條第1項及第5條第1項分別規定：「口試委員由典（主
      ）試委員推定之，並指定1人為召集人。除稀少性或特殊
      語文科目外，個別口試、集體口試每組口試委員以2至3人
      ，團體討論每組口試委員以3至5人為原則」「個別口試之
      評分項目及配分如下：一、儀態（包括禮貌、態度、舉止
      ）20分。二、言辭（包括聲調、語言表達能力）20分。三
      、才識（包括志趣、領導、問題判斷、分析、專業知識、
      專業技術與經驗）60分。」。按被告辦理系爭考試，依法
      組織典試委員會辦理典試事宜，有關口試委員之遴聘、口
      試程序之進行及口試發問範圍之研商等相關事宜，悉依典
      試法、口試規則等相關規定審慎辦理。有關應考人口試成
      績之評定，係由口試委員基於法律之授權，根據個人學識
      素養與專業經驗，所為專門學術上獨立公正之智識判斷，
      具有高度之專業性與屬人性，如程序無違背法令之處，應
      考人不應任意對之藉詞聲明不服，改制前行政法院55年度
      判字第275號判例足資參據。系爭考試第2試口試，係依典
      試法之規定，遴聘適格口試委員，主持口試事宜，每一應
      考人之口試成績，即以該試場口試委員評分總和之平均數
      為其實得成績；口試前並依口試規則第6條第1項規定，邀
      集口試委員召開預備會議，討論擬發問主題、範圍及評分
      標準、進行時間等有關事宜，口試進行程序先由應考人就
      為何報考本項考試自述後，再由2位口試委員分別輪流發
      問，並依儀態、言辭、才識等項目進行評分，整個口試程
      序極為審慎嚴謹。
    3.系爭考試業於94年9月5日榜示在案，錄取標準依據該項考
      試典試委員會會議決議，導遊人員錄取標準依據導遊人員
      普考規則第12條之規定辦理。原告因本項考試第1試筆試
      成績為68.3333分，第2試口試成績為50.5000分，總成績
      為63.87分，未達上揭及格標準。原告遂於同年月13日向
      被告申請複查第2試成績，經被告依「應考人申請複查成
      績辦法」規定之程序，調出原告第2試口試試卷，翔實核
      對入場證號碼及口試成績與成績及結果通知書登載之分數
      相符，旋即於同年月21日以選專字第0943301657號書函檢
      附成績複查表函復在案。原告第2試口試成績未滿60分，
      未達上揭及格標準，致未獲錄取，渠質疑口試評分依據及
      口試委員評分結果欠缺公平性等情，皆屬其個人臆測，被
      告寄發成績及結果通知書通知不及格，係依法行政，洵無
      不當。
    理  由
一、按導遊人員普考規則第12條規定：「（第1 項）本考試及格
    方式，以考試總成績滿60分及格。第1 試筆試成績占總成績
    75% ，第2 試口試成績占25% ，合併計算為考試總成績。（
    第2 項）第1 試以筆試成績滿60分為錄取標準，其筆試成績
    之計算，以各科目成績平均計算之。（第3 項）第2 試口試
    成績，以口試委員評分總和之平均成績計算之。（第4 項）
    本考試第1 試筆試應試科目有1 科成績為0 分，或外國語科
    目成績未滿50分，或第2 試口試成績未滿60分者，均不予錄
    取。缺考之科目，以0 分計算。‧‧‧。」同規則第9 條第
    2 項規定：「第2 試口試，採個別口試，並依口試規則之規
    定辦理。」；口試規則第2 條第3項 前段規定：「個別口試
    指個別應考人回答口試委員之問題，藉以評量其儀態、言辭
    、才識。」、同規則第5 條第1 項規定：「個別口試之評分
    項目及配分如下：一、儀態（包括禮貌、態度、舉止）20分
    。二、言辭（包括聲調、語言表達能力）20分。三、才識（
    包括志趣、領導、問題判斷、分析、專業知識、專業技術與
    經驗）60分」。次按國家考試，有關應考人口試成績之評定
    ，係由口試委員基於法律之授權，根據個人學識素養與專業
    經驗，所為專門學術上獨立公正之智識判斷，具有高度之專
    業性與屬人性，如程序無違背法令之處，行政法院應予尊重
     (另參見改制前行政法院55年度判字第275 號判例)。
二、本件原告參加系爭考試，總成績雖達63.87 分，惟第2 試口
    試成績50.5000 分，因未滿60分，致未獲及格，於收受被告
    寄發之第2 試口試成績及結果通知書後，申請複查第2 試口
    試成績，經被告依應考人申請複查成績辦法規定程序，調出
    原告第2 試口試試卷，翔實核對入場證號碼及口試成績與成
    績及結果通知書所載均相符，旋即檢附成績複查表復知原告
    。原告不服未獲及格，循序提起本件行政訴訟，為如事實欄
    所載之主張。經查：
(一)、原告參加系爭考試之總成績雖達63.87 分，然其第2 試口
      試成績50.5000 分，因未滿60分，被告依首揭導遊人員普
      考規則第12條第4 項規定，作成原告不及格處分，於法無
      不合。至於原告質疑該規則規定以口試成績所佔25﹪之比
      例分數來否決筆試成績所佔75﹪之比例分數，及領隊人員
      考試只考筆錄，為何工作內容與性質相似之導遊人員要考
      口試，並不合理等節，因行政法院係審查行政處分之合法
      性，並不及於合目的性，該等規定是否合理，非本院所能
      審查，並不能以原告此部分之主張而原處分違法。
(二)、口試規則第4 條第1 項既規定個別口試、集體口試每組口
      試委員以2 至3 人，則系爭口試究每組設2 人或3 人為口
      試委員，係委諸被告裁量，被告設每組口試委員2 人即於
      法無違。原告質疑僅由2 位口試委員評分有欠公平云云，
      尚不可採。
(三)、國家考試，有關應考人口試成績之評定，係由口試委員基
      於法律之授權，根據個人學識素養與專業經驗，所為專門
      學術上獨立公正之智識判斷，具有高度之專業性與屬人性
      ，如程序無違背法令之處，行政法院應予尊重，已如上述
      。經檢視原處分所附原告第2 試口試試卷，口試委員均依
      規定評定分數，其成績與原告成績及結果通知書所載相同
      ，其中第1 位口試委員評分為51分（其中儀態8 分、言辭
      8 分、才識35分），評語「儀態不符，無法切題介紹」；
      第2 位口試委員評分為50分（其中儀態8 分、言辭8 分、
      才識34分），評語「儀態欠佳，觀念陳舊」，被告評原告
      口試成績為50.5分，於法無不合。
三、從而，原處分認原告不及格、未予錄取，並無違法，訴願決
    定予以維持，亦無不合。原告訴請撤銷，並被告應作成原告
    94 年 華語導遊考試及格之處分，為無理由，應予駁回。
四、據上論結，本件原告之訴為無理由，爰依行政訴訟法第98條
    第3 項前段，判決如主文。
中    華    民    國    95     年    12     月    7   日
                        第三庭審判長法  官 姜素娥
                                    法  官 陳國成
                                   法  官 吳東都
上為正本係照原本作成。
如不服本判決，應於送達後20日內，向本院提出上訴狀並表明上
訴理由，如於本判決宣示後送達前提起上訴者，應於判決送達後
20日內補提上訴理由書（須按他造人數附繕本）。
中    華    民    國    95     年    12     月   11   日
                                    書記官 張能旭


司法院資訊處製作；財團法人民間司法改革基金會備份。
